【裁判字號】    87,上,261
【裁判日期】    891018
【裁判案由】    清償借款
【裁判全文】
臺灣高等法院高雄分院民事判決  八十七年度上字第二六一號
      上  訴  人    乙○○
      訴訟代理人    莊孝襄律師
      複代  理人    張義棟律師
      上  訴  人    甲○○
                    丙○○
                    丁○○○
                    戊○○
      被  上訴人    台灣中小企業銀行股份有限公司大昌分行
                              .
      法定代理人    己○○    .
      訴訟代理人    庚○○    .
右當事人間清償借款事件，上訴人對於中華民國八十七年五月七日臺灣高雄地方法院
八十七年訴字第九號第一審判決提起上訴，本院判決如左：
      主      文
原判決命上訴人乙○○、丙○○、丁○○○連帶給付被上訴人新台幣壹佰拾肆萬元
，及自民國八十六年三月十三日起至清償日止，按年息百分之九點五五計算之利息，
並自民國八十六年四月十三日起至清償日止，逾期在六個月以內者，按上開利率百分
之十，逾期六個月以上者，按上開利率百分之二十計算違約金及該部分假執行之宣告
暨訴訟費用之裁判均廢棄。
右廢棄部分，被上訴人在第一審之訴及假執行之聲請均駁回。
其他上訴駁回。
第一、二審訴訟費用由上訴人甲○○、戊○○連帶負擔五分之三，餘由被上訴人負擔
。
本判決第三項，上訴人甲○○、戊○○如於假執行程序實施前，以新台幣壹佰拾肆
萬元為被上訴人預供擔保，得免為假執行。
      事      實
甲、上訴人方面：
一、聲明：求為判決：
  (一)原判決命上訴人乙○○連帶給付部分廢棄。
  (二)右廢棄部分，被上訴人在第一審之訴暨其假執行之聲請，均駁回。
  (三)第一、二審訴訟費用由被上訴人負擔。
  (四)如上訴人乙○○受不利之判決時，願供擔保，請准免為假執行。
二、陳述：除與原判決書記載相同者，予以引用外，補稱：
  (一)原審法院判決上訴人乙○○敗訴，無非係以原審法院核對上訴人乙○○當庭書寫
    之筆跡，與被上訴人提出之授信約定書上之字跡，均相符合云云為其主要理由，
    然卷查原審法院在八十七年一月二十三日言詞辯論當庭命上訴人乙○○書寫姓名
    、住址之字跡，核與被上訴人所提八十五年五月十三日授信約定書上所示乙○○
    姓名住址之字跡，以肉眼辦識，無論係字體形狀或筆跡，均有明顯之差異而顯不
    相同，原審法院於其判決理由欄內謂「均相符合」，殊欠允洽。
  (二)否認曾為甲○○之連帶保證人向被上訴人借款之事實及被上訴人所提文件上乙○
    ○之簽名、印章為真正。按當事人主張有利於己之事實者，就其事實有舉證之責
    任，民事訴訟法第二百七十七條定有明文，故本件被上訴人仍應就借據及授信約
    定書上乙○○之簽名及印章為真正乙節，負舉證之責。
乙、上訴人戊○○、丙○○、甲○○、丁○○○方面：
一、聲明：求為判決
  (一)原判決廢棄。
  (二)前項廢棄部分，被上訴人（即原告）在第一審之訴及假執行之聲請駁回。
  (三)上訴人如受不利之判決，上訴人願供擔保，請准宣告免為假執行。
  (四)第一、二審訴訟費用由被上訴人負擔。
二、陳述：除與原判決書記載相同者，予以引用外，補稱：
  (一)戊○○部分：
    (1)丙○○、乙○○的印章是我刻的；丁○○○係嵩菖公司名義上負責人，印章放
      在公司，我拿了用的。至於借據、約定書及印鑑卡的簽名，丙○○部分是伊又
      稱是叫「阿文」簽的；乙○○、丁○○○部分是請張姓母女簽的。
    (2)甲○○的印章擺在我公司，我就拿來蓋了；簽名部分則是我騙他要辦保險，所
      以他沒看內容就簽名了。
  (二)丙○○、乙○○部分：印章不是我的，名也不是我簽的。
  (三)甲○○部分：上訴人僅係戊○○之員工，根本不了解老板如何弄的，以上訴人名
    義去向銀行借款，而銀行也沒來跟我對保過，我也沒拿到任何一毛錢。本件完全
    是戊○○一個人做的，與上訴人無關。
  (四)丁○○○部分：經合送達，無正當理由未到庭，亦未以書面為任何陳述及聲明。
丙、被上訴人方面：
一、聲明：求為判決
  (一)請求判決駁回上訴人之上訴。
  (二)訴訟費用由上訴人負擔。
二、陳述：除與原判決書記載相同者，予以引用外，補稱：
    上訴人乙○○係借款人甲○○之連帶保證人，因於民國八十五年五月十三日無法
    到銀行（臺灣中小企業銀行股份有限公司大昌分行。住址：高雄市三民區○○○
    路一一六號）簽名蓋章，係由鄭世傑（證人）到該公司給予授信約定書及借據本
    人簽名蓋章並核對身分證無誤。
      理      由
一、上訴人甲○○、丙○○、丁○○○經合法通知，未於言詞辯論期日到場，核無民
    事訴訟法第三百八十六條所列各款情形之一，准依被上訴人之聲請為一造辯論判
    決。
二、本件被上訴人主張上訴人甲○○以其餘上訴人為連帶保證人，於八十五年十一月
    十三日向被上訴人借用壹佰拾肆萬元，約定借款期限八個月，寬限期自借款日
    起算二個月，利息自八十五年十二月十三日起按月繳納，本金自八十六年二月十
    三日起分六期攤還，第一期至第五期應每期攤還八萬元，最後一期還九十四萬元
    ，如有一期未付，即喪失期限利益，全部債務視為到期，利息按年息百分之九點
    五五計算，按如逾期清償，在六個月以內者，按上開利率百分之十，超過六個月
    以上者，按上開利率百分之二十計付違約金。詎上訴人甲○○除繳納至八十六年
    三月十二日之利息外，均未攤還本金，且自八十六年三月十三日起即未繳息，尚
    欠如起訴聲明所示之本利暨違約金迄未清償；上訴人丙○○、乙○○、丁○○○
    、戊○○均係連帶保證人，應負連帶清償責任爰依消費借貸及連帶保證之法律關
    係，請求上訴人連帶給付前述本金、利息、違約金等語。
三、上訴人戊○○稱：是伊單獨出面借款，債務人甲○○及其餘連帶保證人丙○○、
    丁○○○、乙○○對於借款或作保之事均不知情；系爭借據等之簽名當時伊請一
    位老婦人及一位小姐分別幫丁○○○及乙○○在授信約定書、印鑑卡、借據上簽
    名，伊另幫丙○○在授信約定書、印鑑卡、借據上簽名，伊模仿丙○○字跡簽名
    ，而甲○○在授信書、印鑑卡、借據上有簽名，但不知是要借款至於乙○○、丙
    ○○的印章是伊請不詳姓名者以電腦刻印方式偽刻蓋用，另盜用甲○○、丁○○
    ○放在嵩昌公司內之印章所盜刻之印章均已丟棄，亦無證據或證人證明代簽名之
    事。上訴人乙○○、丙○○否認系爭借據授信約定書、印鑑卡上面之簽名及印文
    為其所有，上訴人甲○○不否認在系爭借據上簽名，惟否認知道是借款，上訴人
    丁○○○在原審則否認在系爭借據上簽名及蓋章，並以不會簽名置辯。
    本件被上訴人主張上訴人甲○○以其餘上訴人為連帶保證人，於八十五年十一月
    十三日向被上訴人借用壹佰拾肆萬元，約定借款期限八個月，寬限期自借款日
    起算二個月。詎上訴人甲○○除繳納至八十六年三月十二日之利息外，均未攤還
    本金，且自八十六年三月十三日起即未繳息，尚欠如原判決主文所示之本利暨違
    約金迄未清償；業據提出借據、連線作業通用查詢單，授信約定書暨印鑑卡等件
    為證，上訴人甲○○在原審坦承有在借據上簽名，惟以不知道是要借款置辯，查
    上訴人甲○○係高職畢業，有高雄市前鎮區戶政事務所八十九年九月六日高市鎮
    戶字第０五０九四七號函在卷可稽，當知悉借據內容為借款，所辯不知道要借款
    云云，要非可採，雖上訴人戊○○稱甲○○在其經營之嵩菖企業有限公司（下稱
    嵩菖公司）當水電工，是伊盜用甲○○留存公司之印章蓋在授信約定書、印鑑卡
    、借據等等語，惟上訴人甲○○既在借據上簽名，並知道借據內容，而所貸款項
    亦撥入甲○○戶內，已據被上訴人證實，並提出連線作業通用查詢，驗證單影本
    為證，上訴人甲○○自應負本件借款人責任，另上訴人戊○○直承認本件借款之
    連帶保證人，並在授信約定書、印鑑卡、借據上簽名，有卷附借據等件足憑，則
    上訴人戊○○應負連帶保證人之責。
四、至上訴人乙○○、丙○○、丁○○○均否認有在授信約定書及借據上簽名蓋章，
    本院將編號甲類：
    Ａ、丙○○名義授信約定書及印鑑卡。  Ｂ、乙○○名義授信約定書及印鑑卡。
    Ｃ、丁○○○名義授信約定書及印鑑卡。乙類：借款人甲○○名義借據。送請法
    務調查局鑑定(一)乙類文件上丙○○、乙○○印文分別與甲類Ａ文件上丙○○印文
    、Ｂ文件上乙○○印文是否相同﹖(二)乙類文件上乙○○簽名筆跡與甲類Ｂ文件上
    乙○○上簽名筆跡及乙類文件上丁○○○簽名筆跡與甲類Ｃ文件上丁○○○簽名
    筆跡是否為同一人筆跡﹖因無蓋出參考印文之丙○○、乙○○印章實物及乙○○
    、丁○○○二人案發前後平時簽名，住址字跡原本，致法務部調查為認本案待鑑
    印文涉及電腦雕刻印文之鑑析，鑑定時需以儀器剖析原印鑑實物之雕刻特徵，方
    能獲精確之鑑定，本案因未能補送丙○○、乙○○印鑑實物，致無法進行鑑定。
    另乙○○、丁○○○二人參鑑之簽名樣本不足，難以確認其筆劃慣性等特徵，致
    亦無法進行鑑定。有該局八十九年五月三十日（八九）陸（二）字第八九０三六
    八三三號函在卷可稽，核上訴人乙○○、丙○○借據等印章為上訴人戊○○所偽
    造，已據戊○○自承在卷，而該借據等乙○○、丁○○○之簽名係戊○○請不詳
    之張姓母女代簽，又丙○○之簽名係戊○○代簽又稱係請「阿文」者代為簽寫等
    情，復據上訴人戊○○自承無異，本院就授信約定書、印鑑卡、借據等件上訴人
    乙○○、丙○○、丁○○○之簽名與其等之各自簽名筆跡（見原審卷第二十三頁
    、二十四頁、二十六頁背面）予以審視比對，其文字之筆劃運行，慣性，神韻均
    有差異，又上訴人丁○○○雖係初級民教班畢業（見原審第八頁），但我國對此
    年齡（民國廿九年生）之教育，要非必會自書姓名，被上訴人既無法證明授信契
    約書及借據上簽名係丁○○○親簽者，則丁○○○稱其不會寫字，及上訴人戊○
    ○稱該借據等係其請不詳姓名者或自己偽造乙○○、丁○○○、丙○○簽名堪予
    採信，又上訴人戊○○因偽造乙○○等人簽名，乃有偽造或盜用乙○○、丙○○
    及丁○○○印章之舉之必要，是上訴人戊○○稱偽造乙○○、丙○○印章及盜用
    丁○○○印章亦足資採信，至證人即被上訴人公司職員朱瑞郡在原審到庭證稱：
    本件伊是在銀行為客戶對保，均有核對本人之身份證，且讓本人簽名及蓋章；簽
    名及蓋章部分均由本人自己做，地址部分，如客戶認為寫字不好看，伊才幫忙代
    寫；證人鄭世傑到庭陳述：因戊○○表示部分保證人無法到銀行對保，伊才到其
    公司幫忙對保，姓名及住址部分均由客戶本人自己填寫，當場寫完，伊有核對其
    身份證等語，證人鄭世傑在本院證稱伊有到戊○○開設之嵩菖（八十七年八月七
    日及八十九年八月二十八日筆錄分別誤載為松昌或嵩昌）公司親自向乙○○對保
    等語（見本院八十七年八月十七日筆錄）惟證人朱瑞郡、鄭世傑乃被上訴人之職
    員，又負責授信業務，其是否有確實核實對保，乃關乎其對公司所負之責任，故
    而對此事項之證言，乃涉及自身之利害關係，所述本難期客觀可信，況因時間因
    素，身分證之照片與本人之面貌例有差異，除非對保人對於保證人有相當之熟悉
    度，否則在戊○○找人刻意預冒之情況下，鄭世傑等亦難以辨認，況證人朱瑞郡
    、鄭世傑在原審復證稱：因時間已久，不記得係幫何人對保等語。而證人鄭世傑
    在本院另證稱對保是否為庭上（當庭指認）乙○○伊不曉得，伊知道有一個女的
    在授信約定書及印鑑卡簽上乙○○等語，是證人朱瑞郡、鄭世傑證稱為客戶對保
    ，有核對本人身份證及讓本人簽名蓋章云云，均不足取，另被上訴人之訴訟代理
    人庚○○稱鄭世傑有到他公司對保，是乙○○拿出身份證及印章親自簽名蓋章的
    云云（見本院八十九年十月四日筆錄），惟被上訴人之訴訟代理人庚○○並未隨
    同鄭世傑對保，而鄭世傑復證謂對保者是否為乙○○不曉得已如前述，是被上訴
    人上開主張並無足採，另上訴人戊○○為嵩菖公司實際負責人保管其母丁○○○
    （嵩菖公司名義負責人）印章，未徵得丁○○○同意，擅自盜蓋其印章，偽造署
    押，充作甲○○向被上訴人借款之連帶保證人，戊○○乃無權代理丁○○○，上
    訴人丁○○○自不負連帶保證責任。上訴人乙○○、丙○○、丁○○○既未於授
    信約定書及借據上簽名蓋章，即非本件債務之連帶保證人，尚難令渠等負連帶清
    償責任。
五、從而被上訴人依消費借貸及連帶保證契約請求上訴人甲○○、戊○○連帶給付借
    款壹佰拾肆萬元，並自八十六年三月十三日起至清償日止，按年息百分之九點
    五五計算之利息，及自八十六年四月十三日起至清償日止，逾期在六個月以內者
    ，按上開利率百分之十，超過六個月以上者，按上開利率百分之二十計付違約金
    ，即屬正當，應予准許，至於主張上訴人丙○○、丁○○○、乙○○應負連帶保
    證人責任，請求連帶給付為無理由，不應准許，原審就上開應准許部分，為上訴
    人甲○○、戊○○敗訴之判決，並無不合，上訴意旨求予廢棄改判，為無理由，
    應予駁回，又上訴人甲○○、戊○○陳明願供擔保，聲請宣告免為假執行，經核
    於法相合，爰酌定相當之擔保金額准許之。至於被上訴人請求不應准許部分，原
    審為被上訴人勝訴之判決，尚有未洽，上訴人乙○○、丙○○、丁○○○上訴論
    旨求予廢棄改判，為有理由，應由本院廢棄改判如主文第二項所示。
六、據上論結，本件上訴為一部有理由，一部為無理由，依民事訴訟法第三百八十五
    條第一項、第四百五十條、第四百四十九條第一項、第七十九條但書、第八十五
    條第二項、第四百六十三條、第三百九十二條，判決如主文。
中      華      民      國    八十九    年      十      月     十八     日
                                      臺灣高等法院高雄分院民事第三庭
~B1審判長法官  王憲義
~B2法      官  賴玉山
~B3法      官  張明振
右為正本係照原本作成。
如對本判決上訴，須於判決送達後二十日內向本院提出上訴狀，未表明上訴理由者，
，應於上訴後二十日內向本院提出理由書（均須按他造當事人之人數附繕本）。上訴
時應提出委任律師或具有律師資格之人之委任狀，並依附註條文規定辦理。
中      華      民      國    八十九    年      十      月     二十     日
~B法院書記官  劉博文
附註：
民事訴訟法第四百六十六條之一：
對於第二審判決上訴，上訴人應委任律師為訴訟代理人，但上訴人或其法定代理人具
有律師資格者，不在此限。
上訴人之配偶、三親等內之血親、二親等內之姻親，或上訴人為法人、中央或地方機
關時，其所屬專任人員具有律師資格並經法院認為適當者，亦得為第三審訴訟代理人。
第一項但書及第二項情形，應於提起上訴或委任時釋明之。
                                                                     Ｊ


司法院資訊處製作；財團法人民間司法改革基金會備份。
